【裁判字號】    99,家事聲,1
【裁判日期】    991105
【裁判案由】    聲明異議
【裁判全文】
臺灣雲林地方法院民事裁定            99年度家事聲字第1號
異  議  人  丙○○
            丁○○
            乙○○
上列聲明異議人因拋棄繼承事件，異議人對於中華民國99年8月
26日，本院家事庭司法事務官依職權所為99年度司繼字第556號
駁回拋棄繼承之裁定提出異議，本院裁定如下：
    主  文
異議駁回。
    理  由
一、按當事人對於司法事務官處理事件所為之終局處分，得於處
    分送達後10日之不變期間內，以書狀向司法事務官提出異議
    。司法事務官認前項異議有理由時，應另為適當之處分；認
    異議為無理由者，應送請法院裁定之。法院認第1 項之異議
    為有理由時，應為適當之裁定；認異議為無理由者，應以裁
    定駁回之，民事訴訟法第240 條之4 定有明文。經查，本件
    異議人於民國99年9 月6 日收受本院99年度司繼字第556 號
    裁定，此有本院送達證書在卷可憑，而其於同年月16日遞狀
    向本院聲明異議，亦有其上蓋印本院收文戳章之聲明異議狀
    可證，顯在上開10日之不變期間內，於法並無不合，先予敘
    明。
二、聲明異議意旨略以：異議人丙○○、丁○○、乙○○均為被
    繼承人甲○○（男、民國○○年○ 月○ 日生、身份證統一編號
    ：Ｚ000000000、最後住所：雲林縣水林鄉土厝村下寮9 號，
    於90年10月5 日死亡）與二房配偶曾玉蘭所生之子女。而異
    議人均於99年6 月4 日接獲法院執行處查封登記函後，方知
    悉被繼承人甲○○於生前留予長房子女之祖厝迄未辦理移轉
    登記，致被繼承人死亡後，成為遺產。聲請人丙○○、丁○○、乙○○既於接獲法院查封登記函之時，始得知被繼承人
    留有遺產，而依修正前民法第1174條第2 項所定「知悉其得
    繼承之時起」，係指知悉其為繼承人身分及繼承發生之原因
    事實外，尚需知悉有應繼財產或債權、債務，如此才有「得
    繼承」可言；設若繼承人明知繼承發生之原因事實，然未覺
    知有應繼財產或債權、債務存在，繼承人根本難以警覺有拋
    棄繼承之必要，以此計算除斥期之起算點不僅不合理，亦對
    應承擔債務之繼承人顯然不利；再者，若以「知悉繼承原因
    」或「或悉其為繼承人起」作為除斥期間之起算時點，則繼
    承人於未能通盤查悉被繼承人之財產狀況，即應於繼承原因
    發生後2 個月內拋棄繼承，但若事後查悉被繼承人無財產，
    此拋棄繼承即無意義；而若事後發覺財產及債權多於債務時
    ，則拋棄繼承反而對繼承不利，足見以「知悉繼承原因」或
    「或悉其為繼承人起」作為拋棄繼承之起算時間，應與法律
    原意不符。綜此，異議人於99年6 月4 日方知悉「得繼承」
    ，並於知悉後2 個月內向鈞院為拋棄繼承之聲明，未逾法定
    期間，原裁定逕依教科書內容為嚴格解釋而裁定駁回異議人
    拋棄繼承之聲明，顯有違誤，爰請求：廢棄原裁定（處分）
    。
三、按繼承在民法繼承編中華民國96年12月14日修正施行前開始
    且未逾修正施行前為限定或拋棄繼承之法定期間者，自修正
    施行之日起，適用修正後限定或拋棄繼承之規定，民法繼承
    編施行法第1-1 條第1 項定有明文。次按繼承人拋棄其繼承
    權，應於知悉其得繼承之時起2 個月內以書面向法院為之，
    97年1 月9 日修正施行前之民法第1174條第1項 、第2 項前
    段定有明文。又97年1 月9 日修正公布施行後之民法第1174
    條規定，繼承人得拋棄其繼承權。前項拋棄，應於知悉其得
    繼承之時起3 個月內，以書面向法院為之。拋棄繼承後，應
    以書面通知因其拋棄而應為繼承之人。但不能通知者，不在
    此限。是以關於拋棄繼承制度，於此次修正，僅放寬除斥期
    間之規定及將通知應為繼承之人部分，定為於拋棄繼承後為
    之，但不能通知者，不在此限。又按修正施行前之民法第11
    74條既規定繼承人之拋棄繼承除斥期間自知悉其得為繼承人
    時起算2 個月，其立法目的在維持原有之法秩序，避免繼承
    之法律關係長期處於不確定之狀況，影響交易安全，故規定
    繼承人須於2 個月之除斥期間內行使其拋棄繼承之權利，否
    則即生失權效，而此權利行使之除斥期間，係以繼承人客觀
    上處於得知悉已為繼承人之事實狀態為認定，不得因其主觀
    之事由即稱其不懂法律，而借詞推諉，辯稱不知，否則拋棄
    繼承2個 月之除斥期間動輒因繼承人任意抗辯其不知悉而無
    法起算，將使繼承之法律關係長期陷於不確定之狀況，與立
    法目的相違背。再按繼承人拋棄繼承，應於知悉其得繼承之
    時起2 個月內以書面向法院為之，民法第1174條第2 項定有
    明文。所謂知悉得繼承，係指知悉得為繼承人者而言。至於
    被繼承人之權利義務，如遺產、債務等，其繼承人是否知悉
    ，要與知悉得繼承與否無涉（參照臺灣高等法院86 年 度家
    抗字第131 號、臺灣高等法院花蓮分院97年度非抗字第3 號
    裁定意旨參照）。
四、本院判斷如下：
  (一)異議人主張其等為被繼承人甲○○與二房配偶曾玉蘭所生之
    子女，而被繼承人甲○○於90年10月5 日死亡等情，業據其
    等提出戶籍謄本附卷可稽，堪信為真正。另異議人自承被繼
    承人甲○○於90年10月5 日死亡時，均已知悉其死亡之事實
    ，此觀異議人99年8 月10日民事補充聲明狀第三段之記載甚
    明，故依上開規定及說明，知悉得繼承，係指知悉得為繼承
    人者而言，則異議人拋棄繼承之法定期間應自被繼承人甲○○90年10月5 日死亡時起算，原裁定依此作為認定異議人拋
    棄繼承除斥期間之起算點，於法尚無不合。
  (二)被繼承人甲○○於90年10月5 日死亡，業如前述，固係在民
    法繼承編96年12月14日修正施行開始前，惟其等拋棄繼承已
    逾修正施行前民法第1174條第2 項所定為拋棄繼承之2 個月
    法定期間，參諸前開民法繼承編施行法第1 之1 條第1 項反
    面解釋，本件自應適用修正前之民法第1174條第2 項規定，
    亦即異議人欲聲明拋棄繼承，自應於知悉其得繼承之時起2
    個月內以書面向法院為之（非新法規定之3 個月）。綜此，
    異議人欲對被繼承人甲○○拋棄繼承之除斥期間應自90年10
    月5 日起算，並適用97年修正前規定之2 個月除斥期間，即
    於90年12月4 日屆期，本件異議人卻遲至99年7 月21日聲請
    拋棄繼承，此有蓋印本院收文戳章之民事書狀（聲明拋棄繼
    承狀）存卷可查，顯已逾2 個月之除斥期間，其拋棄繼承於
    法不合，自應予駁回。
  (三)至異議人主張所謂「知悉」應指繼承人除知悉其為繼承人及
    繼承之原因事實外，尚應知悉「其有應繼財產或債權、債務
    之時」，否則對繼承人極端不合理，亦有欠公允，故應以異
    議人於99年6 月14日接獲本院民事執行處囑託查封登記函作
    為其等知悉「其得繼承之時」，以起算本件拋棄繼承之法定
    期間云云。惟查，修正前民法第1174條第2 項規定「應於知
    悉其得繼承之時」起2 個月內以書面向法院為拋棄繼承之表
    示，而所謂「知悉其得繼承之時」，參諸首開說明，係指知
    悉得為繼承人者而言。至於被繼承人之權利義務，如遺產、
    債務等，其繼承人是否知悉，要與知悉得繼承與否無涉，此
    非惟教科書上之論點，亦為向來實務所是認（參照臺灣高等
    法院86年度家抗字第131 號裁定意旨）。蓋以繼承人客觀上
    處於得知悉已為繼承人之事實狀態為認定基準，以避免繼承
    之法律關係長期處於不確定之狀況，影響交易安全，倘依異
    議人前揭主張作為起算始點，將使繼承之法律關係繫於繼承
    人主觀之認知與了解，影響交易安全，因之異議人主張其拋
    棄繼承之法定期間應自其等知悉被繼承人甲○○遺留遺產或
    債務時起算，即無可取。
  (四)異議人另以：繼承人於繼承原因事實發生時及知悉其為繼承
    人時，尚未能覺知有應繼財產或債權、債務關係存在，無法
    在2 個月內拋棄繼承，如此即需承擔應繼之債務，顯然不利
    於繼承人。但觀異議人丙○○、丁○○、乙○○各係48年、
    53年、49年生，教育程度依序為二、三專畢業、大學肄業、
    碩士畢業，有異議人之戶籍謄本及全戶戶籍資料查詢結果在
    卷可考，依其等當時年齡及所受教育程度非低以觀，當知法
    律定有拋棄繼承及限定繼承相關規定，異議人未於法定期間
    為拋棄繼承或限定繼承之表示，既係出於自身之選擇，在當
    時法律規定下，自應承受其因繼承被繼承人之財產及債務所
    生之不利益，難謂有何不符公平正義可言。異議人辯稱被繼
    承人甲○○未遺留財產供其等繼承，卻遺留債務要求其等清
    償，實欠公平乙節，亦無足採。
五、綜上所述，本件異議人自承於90年10月5 日即已知悉被繼承
    人甲○○死亡，斯時即為其等聲明拋棄繼承之起算始點，而
    異議人遲至99年7 月21日始具狀向本院聲明拋棄繼承，顯已
    逾2 個月之除斥期間，其拋棄繼承於法不合。從而，異議人
    執前詞指摘原裁定不當，請求廢棄為無理由，自應予駁回。
六、據上論結，本件異議為無理由，依民事訴訟法第240 條之4
    第3 項後段，裁定如主文。
中    華    民    國    99    年    11    月    5     日
                    家事法庭  法  官  曾鴻文
以上正本係照原本作成。
如不服本裁定應於送達10日內向本院提出抗告狀，並繳納抗告裁
判費新臺幣1,000 元。
中    華    民    國    99    年    11    月    5     日
                              書記官  廖千慧

司法院資訊處製作；財團法人民間司法改革基金會備份。
